【裁判字號】    89,上易,1977
【裁判日期】    890623
【裁判案由】    妨害自由
【裁判全文】
臺灣高等法院臺中分院刑事判決          民國八十九年度上易字第一九七七號
    上  訴  人
    即  被  告  己○○
                丙○○
    共      同
    選任辯護人  洪松林
右上訴人等因妨害自由案件，不服台灣台中地方法院中華民國八十九年六月二十三日
第一審判決（民國八十八年度易字第五六六號，起訴案號：台灣台中地方法院檢察署
民國八十七年度偵字第二四一四五號），提起上訴，本院判決如左：
    主    文
原判決關於己○○、丙○○部分均撤銷。
己○○、丙○○共同以非法方法剝奪人之行動自由，均累犯，各處有期徒刑拾月。
如附表所示之本票參紙，均沒收。
    事    實
一、己○○曾因賭博案件，經臺灣臺中地方法院依序判處有期徒刑五月併科罰金一萬
    元、五月確定，有期徒刑部分經檢察官聲請定應執行刑為有期徒刑八月，於民國
    （下同）八十三年二月二十日執行完畢；丙○○曾因重利案件，經同院判處有期
    徒刑四月確定，於八十六年八月十二日易科罰金執行完畢，均仍不知悔改。
二、已判處罪刑定讞在卷之丁○○懷疑乙○○曾於八十七年二月間與其對賭財物時，
    以於撲克牌上作記號之不正當之方式詐賭，致其損失約新台幣（下同）七十萬元
    。於同年十一月二日上午一時三十分許，丁○○與己○○同至設於台中市○○○
    路六七０號之亞曼尼撞球場消費後正擬離去時，適逢乙○○駕駛其所有車牌號碼
    ＱＭ─七八０九號自小客車載戊○○至上開處所找庚○○，丁○○見狀即以行動
    電話邀集丙○○、甲○○及綽號「阿明」（起訴書誤載為「阿敏」）等約六名不
    詳姓名年籍之成年男子至上開處所之門口等候乙○○等三人。同日上午二時許，
    乙○○、戊○○及庚○○三人欲離去時，丁○○等十人乃將乙○○等三人圍住，
    並共同基於以非法方法剝奪人行動自由之犯意聯絡與行為分擔，由丁○○持不明
    物頂住乙○○背部，甲○○則抓住乙○○之手，與另二名不詳姓名人共同將乙○○強押上己○○所駕駛之車牌號碼ＭＰ─七七二六號自小客車內後座中間位置，
    由丁○○與丙○○分坐於乙○○左右側，另一不詳姓名男子則坐於右前座；另甲○○則以強推戊○○並抓住庚○○之肩膀之方式，強迫戊○○及庚○○進入甲○○所駕駛之車牌號碼ＱＰ─０五一０號自小客車內，同車者尚有「阿明」及另一
    名不詳姓名男子，隨即由己○○及甲○○分別駕駛上開自小客車駛至台中縣大肚
    山上，而以非法方法同時剝奪乙○○、戊○○及庚○○之行動自由。抵達後，丁○○等人即命乙○○等三人下車，因乙○○不承認詐賭之事，丁○○等人即分持
    磚塊與飲料罐毆打乙○○，致乙○○因而受有頭部外傷及背部挫傷等之傷害（傷
    害部分業據撤回告訴），丁○○並自乙○○口袋中搜出乙○○之國民身分證及自
    小客車鑰匙一把，而妨害乙○○行使所有權。丁○○等人並向乙○○揚稱：若不
    承認詐賭金錢，就要把你打死等語，使乙○○因恐再被毆打，乃承認有詐賭之事
    ，己○○及甲○○隨即駕原車將乙○○等三人載離大肚山，至台中市○○路東海
    漁村停車場時將車停下，由甲○○拿出空白本票，並與丁○○共同強迫乙○○簽
    發金額分別為二十萬二張及三十萬元一張之本票，乙○○因恐再被毆打，遂同意
    丁○○等之要求，於簽妥如附表所示編號一之本票時，因發現似有警察巡邏經過
    該處，己○○及甲○○乃再原車駛離上開停車場，丁○○及己○○並於車內再命
    乙○○簽發如附表所示編號二、三之本票各一紙，並將三紙本票交付丁○○收受
    。丁○○於收受前開三紙本票後，因恐乙○○反悔，乃於回到亞曼尼撞球場門口
    時，將車停下，由「阿明」提供錄音機，於車上向乙○○恫稱：若不錄，就會討
    皮痛（台語）等語，脅迫乙○○錄下「過年後賭博是我們做手腳的，發生這些事
    情是我自願的，跟別人沒關係」等語；並脅迫庚○○亦錄音證明乙○○係因積欠
    丁○○金錢才自願簽本票等語。錄音完畢即由丁○○持票號二一三一一二號之空
    白本票要乙○○於背面寫下丁○○之綽號「阿六」及其0000000000之
    呼叫器號碼，要求乙○○須於七日內，以七十萬元現金換回前開三紙本票，丁○○則以前開自乙○○身上取得之鑰匙，將乙○○所有之上開自小客車駛離，而於
    亞曼尼撞球場前將乙○○、庚○○及戊○○三人釋放，時已同日上午四時許，乙○○、庚○○及戊○○計被剝奪行動自由約二小時。嗣乙○○、庚○○及戊○○
    三人恢復自由後隨即報警，於同日上午七時三十分，在台中市○○街二七號，將
    己○○逮捕，並通知丁○○、甲○○及丙○○到案，復扣得如附表所示之本票三
    紙。
二、案經台中市警察局第三分局報請台灣台中地方法院檢察署檢察官偵查起訴。
    理    由
一、訊據上訴人即被告己○○、丙○○等人固就與已判處罪刑在卷之另二人有駕駛前
    開二部自小客車載被害人乙○○、庚○○及戊○○三人至大肚山及被害人簽發三
    紙本票之事；核與被害人乙○○、戊○○及庚○○指述情節大致相符。惟均矢口
    否認有何非法剝奪人之行動自由之犯行，均辯稱：是被害人等自願與伊等至大肚
    山云云，被告己○○、丙○○均另辯稱：並未脅迫乙○○簽本票，亦未脅迫錄音
    云云。惟查：
（一）右揭被告等共同非法剝奪被害人乙○○、戊○○及庚○○之行動自由之犯行，
      業經被害人乙○○、庚○○及蔡欣佩迭於警訊、偵查中及在原審法院訊問時指
      述不移。被告己○○於警訊時供稱：「（問：當時除你二人外，其他同夥如何
      前來？）都是丁○○以大哥大行動電話聯絡而前來」；已判刑確定在卷之共同
      被告甲○○亦於警訊時陳稱：「（問：是何人打電話找你要到台中市○區○○○路七六０號亞曼尼撞球間找乙○○算帳？）是丁○○邀我一起去的，我就和
      丙○○一起過去」；另被告丙○○亦於警訊時供述：「（問：你是如何前往案
      發地點？）是同夥甲○○找我一同前往」、「當我與甲○○到達台中市○區○○○路七六０號亞曼尼撞球場前就看到丁○○和己○○在那裡之後就看到被害
      人乙○○他們三人從球場走出來」等語，是被告甲○○、丙○○等人顯係於被
      告丁○○遇見被害人等三人後，由丁○○聯絡而群集於上開撞球場之門口，茍
      被告丁○○欲以和平之手段要求被害人乙○○賠償其損失，何以須集結十人之
      眾並於門口等候告訴人？另已判罪刑確定在卷之被告甲○○復於警訊時供承：
      「（問：當時你與丁○○、己○○等三人有無將乙○○等三人圍住？）有圍住
      他們」，足徵被告等顯有欲恃人數之眾及圍住被害人等之威嚇舉動，使被害人
      等因而屈服並進而控制被害人等之行動自由之意甚明。且被害人如係自願同被
      告等一同討論賠償之事宜，又何須於深夜時刻選擇同至偏遠之大肚山上相談？
      另參以被告丁○○與陳梓旭於前往大肚山之途中，車中位置係分坐於被害人乙○○兩側，而將被害人乙○○夾在中間，顯有防止其趁隙逃脫之意，益證被害
      人等搭乘己○○及甲○○所駕駛之自小客車前往大肚山，均係受被告等所迫無
      疑。被告共同剝奪被害人等行動自由之犯行，堪以認定。被告等辯稱被害人等
      係自願上車同上大肚山云云，委無足採。
（二）被告等共同以強暴脅迫之手段使被害人乙○○為簽發本票及錄音之無義務之事
      ；強取被害人乙○○之身分證、自小客車及其鑰匙之犯行，業經被害人乙○○
      指訴綦詳，復經被害人庚○○及蔡欣佩指證明確，並有卷附之博川醫院出具之
      診斷證明書、贓物保管收據、車輛竊盜車牌失竊資料個別查詢報表及載有被告
      丁○○之呼叫器號碼之空白本票乙紙可資佐證，復有如附表所示本票原本三紙
      扣案可憑。另被告等脅迫被害人庚○○錄音之事實，業據被害人庚○○於原審
      法院審理時指述：「（問：為何要錄音？）因為當時在車子裏面，他們四、五
      個人坐在我旁邊，叫我錄，我怎敢不錄？」等語，核與被害人乙○○指訴情節
      大符，被告丁○○於警訊時亦供承：「（問：據被害人指稱你等並強行錄音，
      內容要被害人自稱是因過年後賭博，被害人做手的，發生這些事情是他自願的
      ，跟別人沒有關連等語，有無此事˙˙˙）是有錄音，但是他自願留下證據的
      ˙˙˙」等語，亦不否認被害人有錄下如事實欄所載之言語乙事，雖被告丁○○事後翻異前供，改稱因無錄音帶，故未錄音云云，惟依經驗法則，被告於案
      發當時之供述，較少權衡利害得失，比之事後翻異之詞，自較可信，故被告丁○○嗣後改稱未錄音云云，係事後卸責之詞，無可採信。是被害人乙○○確曾
      錄下如事實欄所述承認詐賭，自願簽本票等語；被害人庚○○亦錄下如事實欄
      所載被害人乙○○係自願簽本票等語，應屬實情。而被告等均不否認被害人乙○○有遭到毆打之事實，茍被害人乙○○係自願簽發本票，何以仍會遭到毆打
      ？且被害人乙○○、庚○○之行動自由，係在被告等控制之下，已如前述，則
      被害人乙○○所處被限制行動自由，身體復遭受傷害之情形，客觀上足以使其
      心生畏懼，迫使其違背自由意思而簽發如附表所示之三紙本票，並任由被告丁○○取走其身上之身分證及小客車鑰匙。而被害人庚○○除行動自由亦遭剝奪
      外，更親眼目睹被害人乙○○為被告等人毆打之經過，同時係在被告等環視在
      側之情形下，其自由意思顯亦遭受壓抑，應無可疑。復徵諸被告等於強迫告訴
      人簽發本票後，又逼使告訴人及證人庚○○錄音以證明告訴人簽發本票等行為
  均係出於自願等情，亦足證被告等主觀上顯然明知渠等之行為為法所不許，故
      於目的得逞後，預留對渠等有利之證據，以避免將來受到刑事訴追處罰之用，
      是被告等顯然係以強暴、脅迫之手段，壓制被害人乙○○及庚○○之意思自由
      ，使被害人乙○○簽發本票及錄音，並取走其身分證、自小客車及其鑰匙，復
      使被害人庚○○錄音至明。
（三）復參以被害人乙○○人於當日上午四時許回復行動自由後，旋即於同日上午四
      時十八分至醫院就診並取得診斷證明書，復於上午六時許與被證人戊○○及庚○○即至台中市第三分局勤工派出所報案並制作筆錄，若被告等未非法剝奪被
      害人之行動自由；被害人乙○○係出於自由意思而簽發本票、交出身分證、自
      小客車及其鑰匙，並錄音為證；被害人庚○○亦自願錄音，則焉有可能於回復
      行動自由後立即為對被告等提出傷害告訴作準備，並進而提出告訴？是被告等
      所辯，上開行為均出於被害人自願云云，顯無可採。
（四）綜上所述，被告等所辯顯係卸責飾詞，不足採信，事證明確，應予依法論科。
      狀請再行傳喚已確定在卷之共同被告丁○○、甲○○及被害人乙○○等三人對
      質，本院認其等在警訊及偵查原審分別供陳明確，毋庸再行傳喚，合此敘明。
二、被告丁○○、己○○、甲○○、丙○○夥同綽號「阿明」等六名成年男子強押被
    害人乙○○、戊○○及庚○○至大肚山，核其此部份所為，係犯刑法第三百零二
    條第一項之以非法方法剝奪人之行動自由罪。被告等以強暴脅迫之手段，強取告
    訴人之身分證、自小客車及其鑰匙，妨害被害人乙○○行使權利，並使被害人乙○○行無義務之簽發本票及錄音之事，復以脅迫之手段，使被害人庚○○行無義
    務之錄音之事，核被告等此部分所為，亦係犯同法第三百零二條第一項之結果，
    祇應成立本罪，不應再依同法第三百零四條第一項論罪，公訴人認被告等假借被
    害人乙○○曾向被告丁○○詐賭為由，強取被害人所有上開自小客車及其鑰匙、
    強迫被害人乙○○簽本票部分，係犯同法第三百四十六條第一項之恐嚇取財罪，
    惟按同法第三百四十六條第一項之恐嚇取財罪，須行為人主觀上有為自己或第三
    人不法所有之意圖，始為相當。經查，被告丁○○懷疑被害人乙○○曾於八十七
    年二月間與其對賭，以於撲克牌上作記號之不正當方法實施詐賭乙事，業據證人
    莊正宗及黃文麒於原審法院訊問時到庭證述屬實。另被害人乙○○於同院訊問時
    到庭陳稱：「˙˙˙當時是一群人走過來，指著庚○○問是不是他˙˙˙」；被
    害人庚○○於同院訊問時亦到庭結證稱：「當時被告等人到亞曼尼球場一起圍過
    來問我是否叫『阿坤』，我說不是，他們之中一個人就指著乙○○說是他不是我
    ˙˙˙」，此佐以被告等自始至終均未傷害被害人庚○○及戊○○之身體等情，
    足徵被告等人於為事實欄所示行為前，即已將目標特定為被害人乙○○，是被告
    等辯稱係欲向被害人乙○○要求賠償被告丁○○被詐賭之損失等語，應非無據。
    被告等雖有強取被害人乙○○之身分證、自小客車及其鑰匙，並強迫其簽本票等
    行為，惟渠等主觀上既係為索回被告丁○○被詐賭之金額，應無不法所有之意圖
    ，自與恐嚇取財罪之構成要件有間。認被告等係犯同法第三百四十六條第一項之
    恐嚇取財罪，尚有未洽，惟其基本事實同一，本院自應予審理，並變更其起訴法
    條。被告丁○○、己○○、甲○○、陳梓旭與綽號「阿明」等六名成年男子就上
    開犯行，有犯意聯絡及行為分擔，均為共同正犯，應以非法方法剝奪他人行動自
    由罪論處。被告等以一行為同時同地剝奪被害人三人之行動自由；被告己○○曾
    於八十一年二月間、同年四月間分別因賭博案件，經臺灣臺中地方法院依序判處
    有期徒刑五月併科罰金一萬元、五月確定，有期徒刑部分經檢察官聲請定應執行
    刑為有期徒刑八月，於八十三年二月二十日執行完畢；被告丙○○曾因重利案件
    ，經同院判處有期徒刑四月確定，於八十六年八月十二日易科罰金執行完畢，有
    卷附台灣台中地方法院檢察署刑案資料查註紀錄表及同院被告全國前案紀錄表可
    按，其受有期徒刑之執行完畢，五年內再犯有期徒刑以上之罪，為累犯，分別依
    法加重其刑。另被告丁○○業已代表己○○、甲○○及陳梓旭與被害人乙○○達
    成和解，並賠償相當數額，有和解書一份在卷足憑。原判決予以論罪科刑，固非
    無見，惟上訴人等與已判刑確定在卷之共同被告丁○○、甲○○所為係均犯刑法
    第三百零二條第一項之以非法方法剝奪他人之行動自由罪，原審未察，竟認應另
    成立同法第三百零四條第一項之強制罪，二罪間有牽連關係云云，其法律見解容
    有違誤，上訴人等上訴意旨否認犯罪，固非有理由，但上訴意旨指摘及此，洵屬
    有理，原判決既有上述可議之處，自應由本院將原判決關於上訴人等部分撤銷。
    爰審酌被告等之素行；被告己○○、丙○○非為自身利益而犯罪；以強暴、脅迫
    之手段限制人身自由，對社會治安影響甚鉅，且於犯後猶飾詞卸責，未見悔意，
    惟嗣後被告等已與被害人乙○○達成民事和解賠償損害等一切情狀，分別量處如
    主文第二項所示之刑。扣案之如附表所示本票三紙，係經被害人乙○○簽發後交
    付被告丁○○，屬共同被告丁○○所有，且為被告等因犯罪所得之物，已如前述
    ，依法宣告沒收。
三、公訴意旨另以：被告等四人於強押被害人等人至大肚山上後，基於傷害之共同犯
    意聯絡，分持磚塊與飲料罐毆打乙○○，致告訴人乙○○因而受有頭部外傷及背
    部挫傷等之傷害，因認被告等亦涉犯刑法第二百七十七條第一項之傷害罪嫌云云
    。惟按告訴乃論之罪，告訴人得於第一審言詞辯論終結前撤回其告訴；又告訴經
    撤回者，應諭知不受理之判決，刑事訴訟法第二百三十八條第一項、第三百零三
    條第三款定有明文。經查本件被告被訴犯有刑法第二百七十七條第一項之傷害罪
    嫌，依同法第二百八十七條前段之規定須告訴乃論。玆據告訴人乙○○於原審法
    院八十八年八月六日審理時，當庭撤回告訴，依照首開說明，本應諭知不受理判
    決，然公訴人認此部分與被告前揭經論罪科刑之剝奪他人行動自由罪及強制罪間
    為牽連犯之裁判上一罪，爰不另為不受理之諭知。
四、據上論斷，應依刑事訴訟法第三百六十九條第一項前段、第三百六十四條、第二
    百九十九條第一項前段、第三百條，刑法第二十八條、第三百零二條第一項、第
    五十五條、第四十七條、第三十八條第一項第三款，罰金罰鍰提高標準條例第一
    條前段，判決如主文。
本案經檢察官鍾宗耀到庭執行職務。
中      華      民      國    八十九     年      十       月    二十四  日
                                  臺灣高等法院臺中分院刑事第六庭
                                        審判長法  官  李  文  雄
                                              法  官  邱  顯  祥
                                              法  官  陳  嘉  雄
右正本證明與原本無異。
如不服本判決應於收受送達後十日內向本院提出上訴書狀，其未述上訴之理由者並
得於提起上訴後十日內向本院補提理由書（均須按他造當事人之人數附繕本）。
                                              書記官  王  麗  英
中      華      民      國    八十九     年      十       月    二十五  日
附表：
編號      發票人      發票日          票面金額            票    號
                                       （新台幣）
一、      乙○○       88/11/01         二十萬元          000000
0、       同右        87/11/01           同右            000000
0、       同右          同右           三十萬元          四四六六五六
                                                                        Ｉ


司法院資訊處製作；財團法人民間司法改革基金會備份。
